【裁判字號】    98,上訴,1150
【裁判日期】    980915
【裁判案由】    違反自來水法
【裁判全文】
臺灣高等法院臺中分院刑事判決        98年度上訴字第1150號
上  訴  人
即  被  告  丁○○
上  訴  人
即  被  告  乙○○
上列2人共同 李淑女律師
選任辯護人
上列上訴人因違反自來水法案件，不服臺灣苗栗地方法院97年度
訴字第887號中華民國98年4月7 日第一審判決（起訴案號：臺灣
苗栗地方法院檢察署97年度偵字第2955號），提起上訴，本院判
決如下：
    主  文
原判決撤銷。
丁○○、乙○○均無罪。
    理  由
一、公訴意旨略以：上訴人即被告（下稱被告）丁○○為企佑營
    造工程股份有限公司（以下簡稱企佑公司）在苗栗縣苗栗市
    ○○段945 地號工地（下稱系爭工地）之工地主任；上訴人
    即被告（下稱被告）乙○○為該工地之水電工程人員，其 2
    人竟意圖為自己及企佑公司之不法所有之犯意聯絡，於不詳
    時日起至民國97年5 月14日為警查獲之日止，在系爭工地內
    ，未經臺灣自來水股份有限公司苗栗營運處（以下簡稱自來
    水公司）許可，私自由自來水公司供水管線（該管線通往苗
    栗縣調查站之水錶）盜接水管取水，並設有開關水閥任意取
    水。迄於97年5 月14日，經自來水公司苗栗營運所技術士戊○○執行複查水錶勤務時發現後報警，被告丁○○在獲報戊○○已報警後，以電話命在工地之被告乙○○立即在戊○○
    面前更換水管，將上開竊接水管移除，戊○○因恐因衝突發
    生危險，而未阻擋渠等更換作業，迨接回水管尚未收拾竊接
    部份水管時，為警當場查獲。因認被告丁○○、乙○○所為
    係涉犯自來水法第98條第1款之竊水罪嫌。
二、按犯罪事實應依證據認定之，無證據不得推定其犯罪事實，
    又不能證明被告犯罪者，應諭知無罪之判決，刑事訴訟法第
    154條第2項、第301條第1項分別定有明文。所謂認定犯罪事
    實之證據，係指足以認定被告確有犯罪行為之積極證據而言
    ，苟未能發現相當證據，或證據不足為不利於被告事實之認
    定時，即應為有利於被告之認定，更不必有何有利之證據，
    亦不能以推測或擬制之方法，以為裁判基礎（最高法院29年
    上字第3105號、40年台上字第86號判例、56年度台上字第80
    7 號判決意旨參照）。另按認定犯罪事實，所憑之證據，雖
    不以直接證據為限，間接證據亦包括在內，然無論直接或間
    接證據，其為訴訟上之證明，須於通常一般之人均不致於有
    所懷疑，而得確信其為真實之程度者，始得據之為有罪之認
    定，倘其證明尚未達到此一程度，而有合理性懷疑之存在時
    ，即無從為有罪之認定（最高法院76年台上字第4986號判例
    意旨參照）。又按刑事訴訟法第161條已於91年2月8 日修正
    公佈，其第1 項規定：檢察官就被告犯罪事實，應負舉證責
    任，並指出證明之方法。因此，檢察官對於起訴之犯罪事實
    ，應負提出證據及說服之實質舉證責任。倘其所提出之證據
    ，不足為被告有罪之積極證明，或其指出證明之方法，無從
    說服法院以形成被告有罪之心證，基於無罪推定之原則，自
    應為被告無罪判決之諭知（最高法院92年台上字第128 號判
    例意旨參照）。
三、公訴意旨認被告丁○○、乙○○涉犯上開竊水罪嫌，無非係
    以：(1)被告丁○○、乙○○於警詢、偵訊時之供述；(2)告訴
    人戊○○之指訴；(3)案發現場簡圖1 紙、查獲現場照片10幀
    、自來水公司抄表歷史資料查詢單2 紙等，資為其主要論據
    。訊據被告丁○○、乙○○均堅詞否認有何未經自來水事業
    許可，在自來水事業供水管線上取水之犯行，被告丁○○辯
    稱：伊沒有偷接水，伊係97年初至系爭工地工作的，工地自
    來水部分係由金樹營造股份有限公司（下稱金樹公司）的周
    見財負責的，伊公司施工時僅係在管子的末端接水來用而已
    ，伊不曉得他們自來水管線是怎麼接的等語；被告乙○○辯
    稱：伊係97年2 月農曆過完年之後才去系爭工地工作的，伊
    去的時候自來水管線通通已經佈線完成了，盜接自來水公司
    水管的事情伊不清楚等語。
四、證據能力部分：
  (一)被告以外之人於審判外之言詞或書面陳述，除法律規定者外
    ，不得作為證據，刑事訴訟法第159條第1項定有明文。查證
    人戊○○於警詢時之陳述，為被告以外之人於審判外之陳述
    ，核屬傳聞證據，且查無合於刑事訴訟法第159條之1至同法
    159條之5等條文所規定例外得為證據之情形，且辯護人於98
    年6月5日本院行準備序時、98年9月1日本院審理時，爭執證
    人戊○○於警詢中陳述之證據能力，依前規定，證人戊○○
    於警詢之陳述無證據能力，不得作為認定被告犯罪之證據。
  (二)被告以外之人於偵查中向檢察官所為陳述，除顯有不可信之
    情況者外，得為證據，刑事訴訟法第159條之1第2 項定有明
    文。偵查中對被告以外之人（包括證人、鑑定人、告訴人、
    被害人及共同被告等）所為之偵查筆錄，或被告以外之人向
    檢察官所提之書面陳述，性質上均屬傳聞證據。惟現階段刑
    事訴訟法規定檢察官代表國家偵查犯罪、實施公訴，依法其
    有訊問被告、證人及鑑定人之權，證人、鑑定人且須具結，
    而實務運作時，檢察官偵查中向被告以外之人所取得之陳述
    ，原則上均能遵守法律規定，不致違法取供，其可信度極高
    ，職是，被告以外之人前於偵查中已具結而為證述，除反對
    該項供述得具有證據能力之一方，已釋明「顯有不可信之情
    況」之理由外，不宜以該證人未能於審判中接受他造之反對
    詰問為由，即遽指該證人於偵查中之陳述不具證據能力。又
    所謂「顯有不可信性」，係指陳述是否出於供述者之真意、
    有無違法取供情事之信用性而言，故應就偵查或調查筆錄製
    作之原因、過程及其功能等加以觀察其信用性，並非對其陳
    述內容之證明力如何加以論斷，二者之層次有別，不容混淆
    （最高法院94年度台上字第629 號判決意旨參照）。查本件
    證人戊○○於檢察官偵查中所為之陳述，既依法具結，並無
    證據顯示檢察官在偵查時有不法取供之情形，亦查無證據顯
    示有顯不可信之情況，故依上開說明，證人戊○○於偵查中
    之證述即有證據能力，況證人戊○○亦於原審及本院審理中
    到庭接受被告及選任辯護人之詰問，對被告之對質詰問權之
    保障亦無不週，則被告之辯護人主張證人戊○○於偵訊時之
    陳述係審判外之陳述，認無證據能力云云，尚無可採信。
  (三)辯護人於本院行準備程序時稱：被告乙○○警詢所述警員沒
    有據實登載，因為被告乙○○在警察局時並沒有講是丁○○
    叫他把水管移送云云（本院卷第31頁反面），然經本院於審
    理時當庭勘驗辯護人所指有關被告乙○○所述何人要伊移除
    水管之陳述與筆錄記載是否相符，勘驗結果為：「問：是哪
    一個叫你把那個管線移除的？答：我們經理啦，他說那個是
    自來水管好像不知道誰接的。問：是工地主任還是經理？答
    ：那兩個人都在一起啊。問：是他嗎？答：他是經理。問：
    他是經理？答：是的，通通在啊、通通在一起，聽到，我說
    好啊，那我去把它接一接。問：是他，他叫丁○○。答：我
    只知道他是經理而已。」等情，有勘驗筆錄在卷可按（本院
    卷第70頁），足見被告乙○○該段之陳述與筆錄記載大致相
    符，是辯護人所陳述尚與事實不符。
  (四)被告及辯護人對於公訴人提出之其他證據資料（除上開被告
    、辯護人爭執之部分外），本件卷內所有之其他卷證資料（
    包含人證與文書證據、物證等證據），並無證據證明係公務
    員違背法定程式所取得；而檢察官、被告及其辯護人於審判
    期日對法院提示之卷證，均表示沒意見等語，且卷內之文書
    證據，亦無刑事訴訟法第159條之4之顯有不可信之情況與不
    得作為證據之情形。綜上，依刑事訴訟法第159條至159條之
    5 之規定，本件認定事實所引用之本件卷證所有證據（包含
    人證與文書證據、物證等證據），均有證據能力。
五、經查：
  (一)系爭工地內之自來水公司供水管線上，確有未經自來水公司
    同意而遭人盜接三通水管，連接至工地抽水機管線，且設有
    開關水閥乙節，業據證人即自來水公司苗栗營運所技術士戊○○於97年7 月17日偵訊時具結證稱：「我去複查苗栗縣調
    查站的水錶，去查的時候，發現金樹營造公司的工地接我們
    的管線，因工地裡面有管線有改，有接到調查站水錶前面的
    一個管線‧‧那個因為沒有經過水錶，是在縣調站的水錶前
    面，是偷接我們的水。」（97年度偵字第2955號卷【以下稱
    偵查卷】第28頁）、於原審98年 3月10日審理時證稱：「（
    97年5 月14日在金樹營造旁疑似供水管被盜水取水的案子是
    否你查獲？）是的。（你為何會認為該處是被竊接取水？）
    調查局的水錶在裡面‧‧水錶前（管線）是屬於自來水（公
    司）的，中間有接一個接頭到他們工地抽水機的管線，我有
    看到那條是從他們抽水機出來的管線，接了三通，還有中間
    有一個開關，照片也有。‧‧（你說你看到私接點，你為何
    認為是被私接的，管子你看到為何認為是被私接？）因為（
    水）錶前面是我們的管線，不可能接到人家的管線裡面。‧
    ‧（問：這個被接點的開關，是不是你們公司的？）不是。
    （問：為什麼不是？）我們不是用那種塑膠開關，我們用的
    就是止水閥很大在外面，還有止水拴是銅的。」（原審卷第
    81-83 頁）等語甚詳，且為被告丁○○、乙○○所不否認，
    並有案發現場簡圖1 紙、現場照片10幀在卷可佐（偵查卷第
    21-25、40 頁），此部分事實固堪信為真實。然本件之癥結
    係在於戊○○指訴之竊水管線，究於何時、由何人所安裝？
    其安裝之人是否為被告丁○○、乙○○2人？
  (二)證人戊○○於97年5 月14日在系爭工地內執行複查水錶勤務
    時，發現上揭盜接管線竊水行為之後立即報警，被告丁○○
    在獲報戊○○已經報警後，乃以電話命在工地之被告乙○○
    於戊○○面前更換水管，將上開竊接水管移除等情，固據被
    告劉育成、乙○○坦承不諱，核與證人戊○○之證述相符（
    見偵查卷第42 -46頁、原審卷第23-25頁、本院卷第65-66頁
    ），復有遭移除自來水管1段（重約1公斤）扣案可佐，然在
    無積極證據證明下，尚難僅以被告丁○○命被告乙○○移除
    盜接水管之事實，遽認在自來水公司供水管線上盜接水管之
    情事係被告2人所為。
  (三)被告乙○○在系爭工地內係擔任臨時水電工一職，已據被告
    乙○○、丁○○陳明在卷，並據證人即金樹營造公司工地主
    任丙○○於本院98年9月1日審理時屬實，是被告乙○○具有
    一定之水電設備裝置、維修能力無訛。而據證人即自來水公
    司苗栗營運所股長己○○於原審98年3 月10日審理時證稱：
    「（就你的經驗，要接這樣一個管線需要什麼樣的專業知識
    ？）不用，一般的水電行都可以。‧‧‧（如果去把這個管
    子接起來需要多久時間？）接起來，如果是熟手約10至20分
    鐘。（怎麼做？）就是用一個自有的管子，裡面的空的，直
    接把兩個做焊接就可以了。（需要做焊接？）就把管子這一
    段和那一段燒起來就可以了。」等語（原審卷第66頁），可
    知在自來水公司供水管線上盜接水管，並非難事，僅需具備
    一般水電技能即能完事，而社會上具有一般水電技能之人所
    在多有，況依證人丙○○證稱：「（系爭工地的水電工程是
    何人承包？）成宜公司承包的。」等語（本院卷第67頁反面
    ），顯見在系爭工地擔任水電工作之人非僅被告乙○○一人
    ，則豈僅能案發時係被告乙○○將盜接之管線移除，即推論
    稱在自來水公司供水管線上盜接水管之人係被告乙○○，此
    種推論過程實難令人信服。
  (四)企佑公司係承包金樹營造股份有限公司（下稱金樹公司）承
    攬苗栗縣政中心新建工程中有關縣民廣場辦公大樓之結構體
    工程及部分裝修工程（即土建工程）乙情，已據被告丁○○
    、乙○○陳述明確，並經證人丙○○證述明確，復有企佑公
    司與金樹公司簽立之合約書1份在卷足據（本院卷第42-49頁
    ），而金樹公司於96年6 月間即向自來水公司申請臨時用水
    ，水號為3B-00-0000-00K，該水號用戶姓名為苗栗縣政府（
    金樹營造公司），繳納者亦為金樹公司，此有自來水公司用
    戶資料維護作業（偵查卷第48頁）、自來水公司繳費通知及
    收據（本院卷第50-51 頁）可按，而證人丙○○於本院審理
    時亦證稱：「（系爭工地的水電費用，由何人負責？）金樹
    營造公司負責繳納。」（本院卷第68頁反面），顯然有關系
    爭工地自來水申請及繳費實與企祐公司無關，被告2 人及所
    屬之企祐公司顯無竊水之動機。
  (五)被告丁○○及乙○○於原審辯稱：該盜接管線並非渠等所設
    置，而可能係由自來水下包維修公司為維修水管所設置，蓋
    下包維修公司有無至工地維修自來水公司並無法完全掌握，
    且其所使用水管亦為灰色PVC 水管，而非自來水公司專用深
    色耐衝擊水管等語。經查，
  1.證人己○○於原審審理時證述：「（被懷疑竊水的地方，自
    來水公司是否維修過？）沒有。（可是我【指被告丁○○】
    有拍到貴公司施工的照片、包括施工人員長相還有公司行號
    都有？）你拍的應該是我們竊水點再往北的地方，之前我有
    問過我們的修漏人員，他修漏的地方，我們竊水點是靠牆壁
    左邊，他修的地方是在往北，有裸露。（修管線需不需要在
    其他地方止水？）需要。（修理的地方不見得是止水的地方
    ？）對。（所以有可能是在這個地方修理，在另一個地方做
    一個停水的動作？）我們會直接從我們的管線做開關的動作
    。（自來水公司修管的顏色是不是黑色的管子？）對。（自
    來水公司在修管中間，從來不會用灰色的管子？）以前、以
    前的管材。（現在修理會不會用灰色，一般所稱的PVC 材管
    ？）現在用耐衝擊型的。（也就是黑色的？）對。‧‧‧（
    他在修理的範圍就是貴公司所謂竊水的那個區域，而且修一
    個管子漏水是有可能在這個區域以外，再去臨時改管或止水
    ，是否有這種可能？）我抓到竊水之後，我有詢問過我們的
    修漏人員，當時我看到的時候，就是我抓到竊水的這個牆壁
    有一個凸出來的地方，那個凸出來的地方我確實問過，那個
    是我們修漏人員去做的，可是他們否認他們在這個地方有做
    修漏的動作。‧‧（你們公司日常的維修，會有更改水管像
    今日更改水管的情形？）我們不會更改水管，會把漏水點修
    好。」等語（見原審卷第69- 75頁）。
  2.證人戊○○於原審理時證稱：「（接水管的材質有無辦法判
    斷？）我們目前用的都耐衝管是黑色的，另外接了一個接頭
    是一般的塑膠接頭，接到他們管線。‧‧、（問：這個被接
    點的開關，是不是你們公司的？）不是。（問：為什麼不是
    ？）我們不是用那種塑膠開關，我們用的就是止水閥很大在
    外面，還有止水拴是銅的。（所以外觀及材質都不同？）對
    ‧‧（問：剛才說接到工地的抽水機？）從井裡打出來的那
    個。（問：那個抽水機管線放在何處？）就在旁邊，一條是
    抽水機，另一條是臨時用水有經過水表的管線，他們是接到
    抽水機的那條。（問：那個抽水機的管線何用？）我不清楚
    ，那個水管有延伸到前面工地的門口，就是他們守衛室前面
    。‧‧（問：貴公司的維修過程中有用一般灰色的 PVC管子
    ，你是否瞭解？）目前是用耐衝擊管，灰色的管子有沒有用
    我也不清楚。（問：你們外包廠商實際上用在工地的管材你
    們也不清楚？）應該是耐衝擊管。（問：對於你公司用何管
    線的材質是否知道？）我問過修漏人員，現在都是用耐衝擊
    管。」等語（原審卷第82-86頁）。
  3.綜上證述可知：系爭工地之私接水管，乃連接自來水公司自
    來水管線及工地抽水機管線，並設有開關水閥，則該工地現
    場人員可輕易經由此水管配置，使用自來水管線所提供乾淨
    水源，並可配合使用地下水管線而規避查緝，且該私接水管
    及開關水閥之外觀亦與自來水公司用以止水之銅製具大型止
    水閥之開關水閥外觀顯有不同，而屬一般簡易開關水閥造型
    ，此自證人戊○○所述及現場實地拍攝外觀照片（見偵查卷
    第38頁）亦足資佐證，則可知該私接開關水閥並非下包維修
    公司所設置，益證證人己○○所證稱並無下包維修公司至系
    爭私接水管地點維修等情，信屬真實，故被告丁○○辯稱：
    該管線可能係由自來水下包維修公司為維修水管所設置，且
    開關水閥則可能是為維修水管時方便停水所用云云，並無足
    採。然縱使被告丁○○上開辯解無可採，惟被告並無自證已
    罪之義務，不得以被告之辯解不可採，遽為其不利之認定，
    應由檢察官就該等竊水管線及開關水閥係何人所裝設，負積
    極舉證責任。
  (六)再者，依證人己○○於原審證稱：金樹公司申請自來水臨時
    用水度數為96年8月174度、9月5度、10月1 度、11月56度、
    12月24度、97年1月25度、97年2月21度、3月73度、4月53度
    、5月27度、6月21度、7月21度、8月19度、9 月36度等語（
    原審卷第80頁），依此用水度數觀之，顯見無97年1 月份前
    後，或係97年 5月份前後之用水度數並無明顯差異，倘如原
    審所認定係自97年1月起竊水，則97年1月以後，系爭工地用
    水數度應會驟降，惟揆之上開用水度數，其中97年3 月73度
    、4 月53度、均係不降反升，顯與常情有違，亦不符原審認
    定被告2人自97年1月起竊水之事實，且並無據證明渠等竊水
    至97年5月14日止，蓋97年5月14日被查獲當天之水閥係關閉
    狀態，已據證人戊○○陳明在卷，是原審認定被告2 人之竊
    水起迄時間為97年1月至同年5月14日止，顯然有誤。
  (七)又證人己○○於原審審理時證稱：「‧‧（20幾度代表要付
    多少錢？大概兩、三百元左右。（一般正常家庭用手是在幾
    度之間？）看人數，不一定，有時一個人也可以用到水價10
    0 元左右。（這個工地有無申請自來水？）‧‧（被告他們
    承認工寮有3、40 個人，通常過樣的工應該用多少的水？）
    3、40個（人）至少用100度。‧‧（剛才問你，他們工寮員
    工數這麼多，使用的臨時自來水只有20幾度，這情形是否合
    理？）如果依照人數來判斷是不合理的。」（原審卷第68-6
    9頁），然用水方式因人而異， 證人己○○以一般家庭之用
    水量來說明系爭工地工寮用水量一定很大，原本即屬推測，
    況金樹公司向自來水公司申請臨時用水，究竟使用於何處？
    是否必然造成用水量大？檢察官全然未予舉證，是證人己○○上述推測之詞，無法據為不利於被告丁○○、乙○○之認
    定。
  (八)綜上所述，公訴人所提出之證據既無法證明被告丁○○、乙○○有何竊水之行為，則其訴訟上之證明尚未達到於通常一
    般之人均不致有所懷疑為真實之程度，無從使本院對於被告
    丁○○、乙○○所涉之犯罪得有罪之確信，此外又查無其他
    積極證據足資證明被告丁○○、乙○○有何公訴人所指犯行
    ，故被告之犯罪即屬不能證明，揆諸前開法條判例之說明，
    依法自應諭知被告丁○○、乙○○無罪之判決。
六、原審未詳為推求，遽為論罪科刑之判決，即有未恰，被告丁○○、乙○○上訴意旨否認犯罪，指摘原判決不當，為有理
    由，應由本院將原判決撤銷，並為被告丁○○、乙○○無罪
    之諭知。
據上論結，應依刑事訴訟法第369條第1項前段、第364條、第301
第1項，判決如主文。
本案經檢察官甲○○到庭執行職務。
中    華    民    國    98    年     9    月     15   日
            刑事第五庭  審判長法  官  趙  春  碧
                              法  官  賴  恭  利
                              法  官  何  秀  燕
以上正本證明與原本無異。
如不服本判決應於收受送達後十日內向本院提出上訴書狀，其未
敘述上訴理由者，並得於提起上訴後十日內向本院補提理由書（
均須按他造當事人之人數附繕本）「切勿逕送上級法院」。
                              書記官  郭  振  祥
中    華    民    國    98    年     9    月     16   日


司法院資訊處製作；財團法人民間司法改革基金會備份。
